【裁判字號】    89,上更(一),1217
【裁判日期】    900822
【裁判案由】    偽造文書
【裁判全文】
臺灣高等法院刑事判決                      八十九年度上更(一)字第一二一七號
    上  訴  人
    即  被  告  庚○○
右列上訴人因偽造文書案件，不服台灣台北地方法院，八十七年度訴字第三號，中華
民國八十七年二月二十七日第一審判決（起訴案號：台灣台北地方法院檢察署八十六
年度偵字第一０四四七號），提起上訴，經判決後，由最高法院法回更審，本院判決
如左：
    主      文
原判決撤銷。
庚○○行使偽造私文書，足以生損害於公眾及他人，處有期徒刑伍月，如易科罰金以
參佰元折算壹日。
偽造之己○○印章壹枚、台灣郡星實業有限公司八十四年一月變更登記申請書上偽造
之己○○印文壹枚、雷帝實業有限公司章程上偽造之己○○印文貳枚、台灣郡星實業
有限公司股東同意書上偽造之己○○印文壹枚均沒收。
    事      實
一、庚○○係台北巿松山區○○路○段六一八號七樓雷帝有限公司（以下簡稱雷帝公
    司）（原名台灣郡星實業有限公司，簡稱為郡星公司）實際負責人，因郡星公司
    退票，於民國八十三年年底或八十四年一月六日前某日，未經己○○同意，竟利
    用不知情之人偽刻己○○之印章一枚，並明知己○○並未出資新台幣（下同）二
    百萬元，郡星公司股東並無推舉己○○為董事，竟基於概括之犯意，於民國（下
    同）八十四年一月六日，將偽刻之己○○印章蓋於郡星公司股東同意書（一枚）
    、雷帝公司章程（二枚）及郡星公司變更登記申請書上（一枚），偽造郡星公司
    要變更為雷帝公司及己○○為董事等私文書，並於八十四年一月九日以己○○之
    名義向台北巿政府建設局行使，申請董事之變更登記及公司名稱之登記，並於八
    十四年一月十一日使台北市政府建設局人員將己○○為雷帝公司董事，出資二佰
    萬元之不實事項登載於雷帝公司變更登記事項卡上，足以生損害於己○○及台北
    市政府建設局對公司變更登記管理之正確性。
二、案經己○○訴請台灣台北地方法院檢察署檢察官偵查起訴。
    理  由
一、訊據被告庚○○矢口否認前開犯行，辯稱：伊是郡星公司實際負責人，但雷帝公
    司則是由甲○○為實際負責人，是己○○之子甲○○拿其母親印章給伊，表示有
    得其母親同意願登記為負責人云云，然查：前開犯罪事實業據被害人己○○指訴
    綦詳，並經證人甲○○供證屬實，其證述稱，伊並未將母親之印章交給被告，是
    被告告訴伊要開公司，但要湊股東人數，所以伊將伊身分證交予被告等語，另證
    人丁○○結證稱，伊係郡星公司及雷帝公司會計，郡星公司及雷帝公司實際負責
    人均係被告，伊受僱於被告，亦向被告領薪，發票均是應被告囑咐才有開立，資
    金亦均是被告在應用，於八十四年春季時曾聽到告訴人到公司向被告表示，公司
    不要用其名字為負責人等語，即便被告聲請傳喚之證人乙○○亦於本院調查時證
    稱，是庚○○用我的人頭去申請設立公司（郡星公司），我將身分證影本交給他
    ，後來知道他是通緝犯，我就告訴他我不同意，要他換董事長但他一直沒有變更
    等語（見本院更一卷九十年五月二十五日訊問筆錄），且有八十四年度營利事業
    所得稅核定稅額繳款書乙份、八十四年度營利事業所得稅未申報核定通知書乙份
    、雷帝公司登記資料事項卡乙份、郡星公司變更登記申請書乙份、雷帝公司章程
    、郡星公司股東同意書乙份在卷可證，再由被告親自書立之信函乙份中載為「麻
    煩你打電話回家，請你媽不要在到公司說不准用發票，取消公司」、郡星公司給
    林麥公司之信函乙份署名之郡星公司負責人為蘇利文（庚○○）、雷帝公司與喬
    虹公司及利哥公司所簽訂之合約書乙份立合約書人為雷帝公司庚○○、雷帝公司
    出具之同意書負責人（同為蘇利文具名）乙份等資料，足可認定郡星公司實際業
    務負責人為被告無誤，況被告亦自陳台灣郡星公司登記之其餘股東，均是伊找來
    湊足股東法定人數之人頭，惟台灣郡星公司變更成雷帝公司時，其所登記之股東
    與台灣郡星公司相同，如負責人果有變更，則湊人數之股東應由新負責人負責湊
    足才是，豈會仍是被告原來所找湊人數之股東，再被告如原為郡星公司負責人其
    將郡星公司讓予甲○○時，縱使郡星公司因退票已無價值，被告亦應與甲○○就
    郡星公司債務如何負責，簽訂協議書才是，斷不可能毫無約定，甲○○即同意任
    負債公司之負責人，而被告即將公司改由甲○○經營才是，顯見被告仍是雷帝公
    司實際負責人無誤，況證人即利哥公司負責人蕭學良於原審結證稱：被告與甲○○何人是雷帝公司負責人，伊不清楚，伊僅知利哥公司訂約及付款時，均有要求
    被告及甲○○二人均需在場等語，再者告訴人曾在被告所開設之工廠擔任組長職
    務，故被告能取得告訴人之身分證影本，並非難事，雖告訴人早於八十四年春季
    已知其被登記為負責人，然迄今才提出告訴，或因告訴人自認登記為公司負責人
    雖不妥當，但其並不知有何法律上利害關係，故告訴人於國稅局查稅時才知嚴重
    ，從而提起訴訟，亦屬常情，尚難以告訴人於八十四年春季即知登記為負責人，
    而迄今才告訴，即認告訴人有同意登記為負責人之意，又被告雖提出一影印書信
    載為「茲因郡星公司有退票紀錄，甲○○、庚○○為共同經營，以甲○○之母己○○作為雷帝公司負責人，但一切對內對外，由二人共同承擔，完全與己○○無
    關，特此書為憑，切結人庚○○，保證人甲○○」，用以證明確得告訴人同意才
    登記為負責人，惟證人甲○○雖不否認保證人甲○○三字為其字跡，但稱：並未
    立此文書，因文書係影印，有可能剪貼而成等語，而被告既主張上開影印書信為
    真正，即應提出其他積極證據或原本，以供查證，然至今猶未提出任何證據供調
    查，況由該文書文字以觀，應是寫給告訴人作為擔保之用，故切結人欄應有二人
    即庚○○及甲○○才符常情，否則二人合夥，僅要被告切結而由告訴人之子甲○○保證殊悖情理，是該影印文書真實性亦非無疑，從而尚難以該影印文書，即認
    被告得己○○之授權，故告訴人稱其未執有該文書原本，應堪信實。另證人高德
    賢雖證稱，伊於八十四年中在車內有聽到告訴人兒子甲○○說告訴人為負責人，
    告訴人有無同意為負責人伊並不知道云云，而證人高德賢於偵查中已自承於八十
    三年二、三月即離開郡星公司，嗣雖稱離開後曾回去幫忙約半年左右，正式離開
    雷帝公司是在八十四年底云云，然證人丁○○於本院調查時證稱高德賢非公司職
    員，他時常來公司找蘇先生調錢等語；被告雖稱高德賢有在上班，但不敢肯定有
    領薪扣繳資料云云（見本院更一卷九十年四月二十七日、九十年三月二十三日訊
    問筆錄），則高德賢是否曾回任雷帝公司，非屬無疑，故該證人之證述，尚不足
    為有利被告之認定。本院前審審理時被告坦承，曾寫信給甲○○，叫其母親不要
    取消公司，及伊有與喬虹、利哥公司簽約，公司之股東是伊找的（見本院八十七
    年上訴字第一四六六號卷八十七年四月二十七日筆錄），被告應是實際負責人，
    否則何須寫信要甲○○之母不要撤銷公司，何以以其名義與其他公司簽約？何以
    公司股東由其找來？證人蕭學良到庭供述：伊是利哥公司負責人，是雷帝公司客
    戶，與被告及甲○○均有往來（見本院八十七年上訴字第一四六六號卷八十七年
    五月十一日筆錄），顯見被告有實際參與公司業務。證人丁○○亦供承：是雷帝
    公司之會計，由被告面試僱用，公司業務由被告交辦，甲○○只負責進貨，計算
    價格，因要報所得稅，故有己○○之身分資料，實際上並未開股東會（見本院八
    十七年上訴字第一四六六號卷八十七年四月二十七日、更一卷九十年四月二十七
    日訊問筆錄），顯見被告係為公司實際負責人。至證人黃滿惠雖提出以戊○○為
    發票人之支票乙紙，證明甲○○告訴其己○○只願當負責人，不願負責支票，故
    知己○○係公司負責人乙節，惟該張支票充其極僅能證明黃滿惠之票據債權，尚
    無法據此證明，甲○○曾說己○○係公司負責人；而黃滿惠所提出之證明書一紙
    ，係九十年二月六日始書立，不無係配合訴訟而刻意書立之虞，其真實性並非無
    疑，尚難遽予採信。又證人丙○○雖證稱約八十三年左右，在東湖的餐廳內，被
    告及甲○○均在場，由其唸謝秀珍寫，作成記載「本人丙○○是雷帝公司股東之
    一（附股東名冊影本），雷帝公司成立初期，甲○○提議由其母己○○擔任負掛
    名責人，其條件是年終盈餘可分紅10％，此提議並經本人丙○○、庚○○同意，
    其餘股東實際投資比例分紅」之證明書一紙（見被告九十年五月二十五日所提答
    辯狀附證五），謝秀珍亦證稱該證明書為其所寫，惟觀之該證明書並未記載作成
    之日期，且「掛名」二字較其他行距突出，文意成為「擔任負掛名責人」，經本
    院質諸書立證明書之動機、時間、地點、背景等，張、謝二女語多齟齬，其真實
    性亦非無疑，故尚難遽採，一併明。至被告一再辯稱公司名稱及董事之變更登
    記均得告訴人之同意，否則告訴人豈願親至稅捐機關申領統一發票供公司使用云
    云，惟告訴人於本院調查時說明：是庚○○帶我去，我只是簽名而已，我並沒有
    領發票，我受僱於他的龍城工廠，他是老闆，他要我簽名，叫我不要講話，我就
    照他的話做等語（見本院更一卷九十年二月十六日、四月二十七日訊問筆錄），
    衡情告訴人所受教育不多，應老闆之要求簽名，並不知係至稅捐機關申領統一發
    票供公司使用，所述無悖情理，應堪信實，故尚難徒憑告訴人偕同至稅捐機關之
    事實，遽爾推論公司名稱及董事之變更登記均已得告訴人之同意。綜上所述，本
    件罪證明確，被告犯行足堪認定。
二、核被告庚○○所為係犯刑法第二百十六條、第二百十條行使偽造私文書罪及刑法
    第二百十四條使公務員登載不實文書罪。且被告所犯偽造印章進而蓋於文書上之
    行為，係偽造私文書之部分行為，應為偽造私文書行為所吸收，而偽造私文書之
    低度行為應為行使之高度行為所吸收，均不另論罪。被告先後多次偽造私文書，
    時間緊接，以同一方式反覆為之，所為係犯罪構成要件相同之罪，顯係基於概括
    犯意為之，為連續犯，應以一罪論。被告所犯行使偽造私文書罪與使公務員登載
    不實文書罪間有方法結果之牽連關係，應依刑法第五十五條之規定，從一重之行
    使偽造私文書罪處斷，又被告利用不知情之人代刻己○○印章，為間接正犯。再
    被告行為後，刑法第四十一條之規定，業經於九十年一月四日修正，並經總統於
    九十年一月十日公布，依法於九十年一月十二日生效，而修正後之刑法第四十一
    條第一項之規定「犯最重本刑為五年以下有期徒刑以下之刑之罪，而受六個月以
    下有期徒刑之宣告，因身體、教育、職業、家庭之關係或其他正當事由，執行顯
    有困難者，得以一元以上三元（業據罰金罰鍰提高標準條例第二條前段規定，就
    其原定數額提高為一百倍折算一日）以下折算一日，易科罰金，但確因不執行所
    宣告之刑，難收矯正之效，或難以維持法秩序者，不在此限」，對於被告並無不
利，依刑法第二條第一項前段之規定，適用裁判時之新法。原審對被告庚○○論
    罪科刑，固非無見，惟原判決就上述法律之修正，未及適用，尚有未合，被告上
    訴意旨，仍執陳詞否認犯罪，為無理由，然原判決既有如上可議之處，自屬無可
    維持，應予撤銷改判。爰審酌被告未坦承犯行、公司經營不善即思利用人頭脫免
    法律責任等一切情狀，量處如主文所示之刑，並諭知易科罰金之折算標準。再被
    告偽造之己○○印章一枚、郡星公司八十四年一月變更登記申請書上偽造之己○○印文一枚、雷帝公司章程上偽造之己○○印文二枚、郡星公司股東同意書上偽
    造之己○○印文一枚，依刑法第二百十九條規定均沒收。
三、至最高法院發回意旨略謂：(一)有罪判決理由之述應依證據，且須與卷內之證據
    資料相適合，否則即有判決理由不備或證據上理由矛盾之違法。證人高德賢（原
    判決誤載為黃德賢）於偵查中係供述「八十三年二、三月離開後，被告又找我回
    來幫忙約半年左右，正式離開雷帝公司法是在八十四年底」、「我有聽告訴人兒
    子甲○○說告訴人是負責人」、「八十四年年中於車內說的，車子於行駛於濱江
    街附近」等語（見偵查卷第七十七頁），其已明確供陳八十三年二、三月間離開
    後，嗣又於八十四年間回公司任職，並於年中聽聞甲○○親口告知告訴人係雷帝
    公司負責人之事實，乃原判決竟僅引證人高德賢所為「八十三年二、三月間離開
    公司」之證詞，置其於同筆錄後段之「被告又找我回來幫忙約半年左右，……」
    之證述於不論，繼而推論證人高德賢對八十四年元月以後發生之事無從知悉，其
    上開證詞不足為上訴人有利之認定云云（見原判決理由第四頁），難謂無證據上
    理由矛盾之違誤。(二)有罪之判決書，對於被告有利之證據不採納者，應說明其理
    由，為刑事訴訟法第三百十條第二款所明定，故對於被告有利之證據，如不加採
    納必須說明其理由，否則即有判決不載理由之違法。原判決依告訴人己○○之指
    訴及證人即告訴人之子甲○○之證述，認定上訴人有本件偽造私文書之犯行，然
    上訴人一再辯稱公司名稱及董事之變更登記均得告訴人之同意，否則告訴人豈願
    親至稅捐機關申領統一發票供公司使用等語。而告訴人己○○於一審法院訊問時
    亦陳稱：「領發票是蘇（指上訴人）帶我去的，叫我去簽名，身分證給他看」（
    見一審卷第二十二頁）。嗣於原審亦再度自承確曾親至稅捐處（見原審卷第五十
    三頁反面），核與上訴人上開辯解相符，俱屬有利於上訴人之證據，原判決未說
    明不予採納之理由，自有判決不載理由之違法。(三)當事人聲請調查之證據，如與
    本案之待證事實無關緊要者，事實審法院固可依刑事訴訟法第一百七十二條以裁
    定駁回，毋庸為無益之調查，若於證明事實確有重要關係，而又非不易調查或不
    能調查者，則為明瞭案情起見，自應踐行調查之程序，否則即係審判期日應行調
    查之證據未予調查，其判決難謂適法。本件上訴人另辯稱郡星公司原負責人係乙○○，嗣因公司發生退票情事，始由上訴人與甲○○及乙○○三人協商由告訴人
    擔任負責人，並將公司名稱變更為雷帝公司，而告訴人雖同意出任負責人之職，
    但不同意以公司或其個人名義申領支票，上訴人及甲○○始央請戊○○申領支票
    供公司使用，上開二證人對經過情形知之甚稔。而乙○○確係郡星公司董事，亦
    有該公司案卷影本在卷可稽（見外放證物），上訴人上開所辯尚非全然無據，則
    證人乙○○、戊○○之證述內容與上訴人是否成立偽造私文書罪，至有關係。乃
    原審依上訴人之聲請於傳訊上開二證人未到庭後，未依法強制彼等到庭，徒以事
    證明確為由，認無傳訊到庭之必要，自有查證未盡之違誤。(四)法院依自由心證為
    證據之判斷時，不得違背經驗法則；所謂經驗法則係指吾人基於日常生活經驗所
    得之定則，並非個人主觀之推測。卷附上訴人與甲○○於八十四年六月二十日出
    具之切結書，內載：「茲因郡星公司有退票紀錄，甲○○、庚○○為共同經營，
    以甲○○之母己○○作為雷帝公司負責人，但一切對內對外，由二人共同承擔，
    完全與己○○無關，特立此書為憑，切結人庚○○，保證人甲○○」等語（見原
    審卷第四十一頁），而甲○○亦坦承其上「甲○○」三字為其所簽（見一審卷第
    二八一頁反面）。衡諸經驗法則，該切結書既然由上訴人書立，並經甲○○簽名
    保證，顯係交付與告訴人收執以作為擔保之用，則原本自然由告訴人收執，上訴
    人自無從提出原本。乃原判決竟以上訴人無法提出切結書原本，而否認切結書之
    效力，採證有違經驗法則。另影印之文書，雖有可能以剪貼竄改後再影印之方法
    加以變更，但究有無經過變造，自應以科學鑑定方法加以確認。乃原審未將附卷
    之切結書影本送請有關機關鑑定其有無經變造，遽以個人主觀之臆測，認上開文
    書可能遭變造，而不予採信，其採證亦難認適法云云。惟查：(一)之部分，如前所
    述，證人丁○○於本院調查時證稱高德賢非公司職員，他時常來公司找蘇先生調
    錢等語；被告雖稱高德賢有在上班，但不敢肯定有領薪扣繳資料云云（見本院更
    一卷九十年四月二十七日、九十年三月二十三日訊問筆錄），則高德賢是否曾回
    任雷帝公司，非屬無疑，是該證人之證述，尚不足為有利被告之認定。(二)之部分
    ，亦如前述，告訴人於本院調查時陳稱：是庚○○帶我去，我只是簽名而已。我
    受僱於他的龍城工廠，他是老闆，他要我簽名，叫我不要講話，我就照他的話做
    等語（見本院更一卷九十年二月十六日、四月二十七日訊問筆錄），足證告訴人
    是應被告之要求簽名，並不知係至稅捐機關申領統一發票供公司使用，是被告所
    辯，洵無足採。(三)之部分，乙○○於本院調查時證稱，是被告用伊作人頭申請設
    立公司（郡星公司），嗣伊告訴被告不同意，並要被告換董事長，但被告未變更
    ，亦未將身分證影本還伊，而伊將身分證影本給被告時，被告並未告知要當負責
    人，伊也從無參與公司設立登記。嗣更證稱被告拿一張單子要伊簽名，要求伊於
    本院開庭時來作證，並要給伊五百萬元，惟被伊所拒等語（見本院更一卷九十年
    五月二十五日訊問筆錄），則乙○○之證詞，亦無法證明被告未犯偽造文書罪。
    至證人戊○○，經被告陳稱其現在日本（見本院更一卷九十年一月十二日、四月
    二十七日訊問筆錄），核屬所在不明，無從調查之證據方法，附此敘明。(四)之部
    分，經本院函請法務部調查局鑑定，該局函覆「有關文書變造之鑑定，需以原件
    為之，本案待鑑切結書係影本，請補送切結書原件，並同原送鑑資料過局，以利
    鑑定」，有法務部調查局中華民國九十年三月十二日九０陸二字第90012556號函
    在卷可稽，是切結書影本無法鑑定。惟如前所述，被告既主張上開影印書信為真
    正，即應提出其他積極證據或原本，以供查證，然至今猶未提出任何證據供調查
    ，況由該文書文字以觀，應是寫給告訴人作為擔保之用，故切結人欄應有二人即
    庚○○及甲○○才符常情，否則二人合夥，僅要被告切結而由告訴人之子甲○○
    保證殊悖情理，是該影印文書真實性亦非無疑，從而尚難以該影印文書，即認被
    告得己○○之授權，告訴人稱其未執有該文書原本，應堪信實，併此敘明。
據上論斷，應依刑事訴訟法第三百六十九條第一項前段、第三百六十四條、第二百九
十九條第一項前段，刑法第二百十六條、第二百十條、第二百十四條、第五十五條、
第二百十九條、第二條第一項前段、修正刑法第四十一條第一項，罰金罰鍰提高標準
條例第一條前段、第二條，判決如主文。
本案經檢察官蔡薰慧到庭執行職務。
中    華    民    國      九十    年      八        月      二十二      日
                              臺灣高等法院刑事第八庭
                                  審判長法  官  蔡  秀  雄
                                        法  官  沈  宜  生
                                        法  官  楊  炳  禎
右正本證明與原本無異。
如不服本判決應於收受送達後十日內向本院提出上訴書狀，其未敘述上訴之理由者並
得於提起上訴後十日內向本院補提理由書（均須按他造當事人之人數附繕本）。
                                        書記官  廖  素  花
中    華    民    國      九十    年      八        月      二十三      日
附錄：本判決論罪科刑法條全文
刑法第二百十六條
行使第二百十條至第二百十五條之文書者，依偽造、變造文書或登載不實事項或使登
載不實事項之規定處斷。
刑法第二百十條
偽造、變造私文書，足以生損害於公眾或他人者，處五年以下有期徒刑。
刑法第二百十四條
明知為不實之事項，而使公務員登載於職務上所掌之公文書，足以生損害於公眾或他
人者，處三年以下有期徒刑、拘役或五百元以下罰金。
刑法第二百十九條
偽造之印章、印文或署押，不問屬於犯人與否，沒收之。


司法院資訊處製作；財團法人民間司法改革基金會備份。
